【裁判字號】    90,重再,10
【裁判日期】    901219
【裁判案由】    拆屋還地
【裁判全文】
臺灣高等法院民事判決  九十年度重再字第十號
    再審  原告  丙○○
                甲○○
                丁○○
                己○○
                乙○○
                吳進褔即介褔不.
                戊○○
    再審  被告  庚○○
右當事人間請求拆屋還地事件，再審原告對於中華民國九十年四月十七日本院八十九
年度重上字第五○○號確定判決提起再審之訴，本院判決如左：
      主      文
再審之訴駁回。
再審訴訟費用由再審原告丙○○、甲○○各負擔四分之一，丁○○、戊○○連帶負擔
四分之一，乙○○、吳進福連帶負擔四分之一。
      事      實
甲、再審原告方面：
壹、聲明：
一、台灣台北地方法院八十九年度訴字第一六二號與本院八十九年度重上字第五○○
    號確定判決均廢棄。
二、右廢棄部分，再審被告在前程序第一審之訴及其假執行之聲請均駁回。
三、前程序第一、二審及再審訴訟費用均由再審被告負擔。
貳、陳述：
一、再審原告於判決敗訴確定後，準備拆屋遷居，於九十年六月七日傍晚十九時許，
    再審原告乙○○之弟林煌恩於清理時發見再審被告之父蔡溪於明治四十一年十一
    月間立有字據，明載其將系爭土地交與再審原告己○○之父林烏（即再審原告丙
    ○○、乙○○、甲○○祖父、丁○○、戊○○之外父）掌管，並約定「．．．或
    未有銀取贖，依舊聽憑掌管，不敢異言生滋事．．．」，故再審原告主張因繼承
    而取得占有權，並非無權占有系爭土地，確屬事實。而該蔡溪所立之字據，為重
    要證物，若經法院斟酌，再審原告可受較有利之裁判，且再審原告係於知悉再審
    理由後三十日內不變期間，提起本案再審之訴，依民事訴訟法第四百九十六條第
    一項第十三款及第五百條之規定，應無不合。
二、台灣土地登記規則第一條雖規定土地台帳登錄之有關土地權利非依本規則登記不
    生其效力。惟未登錄於土地台帳之土地，雖台灣土地登記規則施行後，其有關物
    權全部仍依舊有習慣設定、移轉而不適用土地登記規則，而系爭土地之有關物權
    ，因未錄於土地台帳，當無台灣土地登記規則之適用，僅依當事者之意思表示即
    發生效力，並得對抗第三者，故二造先祖蔡溪與林烏既以原證一字據作為轉典之
    意思表示，應即發生轉典效力，再審原告等承繼其權利，自非無權占有，事屬至
    明。
三、即使如再審被告主張：再審原告先祖林烏之典權，須適用日本民法關於不動產質
    權之規定，而變為定有存續期限十年之不動產質權，並於十年屆滿後，消滅質權
    關係，則同是不須依台灣土地登記規則為典權設定登記之再審被告先祖李宗、蔡
    溪之典權，亦應適用日本民法關於不動產質權十年存續期限之規定，而於十年屆
    滿後消滅質權關係，則權利關係即已消滅，再審被告又焉能於台灣光復後，取得
    典物所有權？故再審被告能於台灣光復後，取得典物所有權，足證並無日本民法
    不動產質權十年存續期間之適用。
四、法務部調查局鑑定通知書，雖載稱系爭轉典字據上「蔡溪」印文與證明願、證明
    證及印鑑證明願等文件之「蔡溪」印文特徵均不符，惟究何不符，其說明付諸闕
    如；且通知備註欄載稱不相關之取款憑條及印鑑卡為鑑定資料，顯見該鑑定通知
    書謬誤草率，委不足採。
五、一般習慣，個人同時持有數枚印章，事所常有，縱認法部調查局鑑字通知書有證
    據證明力，至多亦僅證明轉典字據上之「蔡溪」印文不同，並非否認該轉典字據
    真正，且依系爭轉典字據乃於明治四十一年間所簽立之文書，其紙質、文墨均斑
    剝、泛黃等極為陳舊之外觀觀之，殊無臨訟捏造之可能，再者蔡溪遷出系爭土地
    之時間及該轉典字據內容相符等情觀之，系爭轉典字據存在之事實及內容真正，
    均應無庸置疑，依該轉典字據，已生典權之效果。
六、百年前典契訂立，只有出典人之署名或簽章，無需典權人之會同簽署，此見再審
    被告先祖李宗與李士邑等於清光緒十五年時所簽訂之典契，亦只有出典人等之署
    名，並無典權人李宗之會同署名，更弗論印章鑑定，可知再審被告所謂如無兩造
    署名可否成立為當事人之合意契約云云，實係時空倒置，不知當年之狀況所致之
    可笑質疑。
參、證據：提出字據、土地登記謄本（正本）、印鑑證明、證明願及證明證、日據時
    期祭祀公業及在台灣特殊法律之研究、台灣省政府地政處函、書狀節本、日據時
    代之蔡溪與林烏之戶籍遷出入資料、李宗之典契、土地總登記申請書、身分關係
    略圖及戶籍謄本、李火哮、李士居之台帳資料，請釋函、台北縣蘆洲市戶政事務
    所八九北縣蘆戶字第八九００五一四０號及八九北縣蘆戶字第八九００六一０一
    號函、台灣土地登記規則及該規則第三條之土地登記簿之格式調制及中文翻譯條
    文等影本為證。
乙、再審被告方面：
壹、聲明
一、再審原告之訴駁回。
二、再審訴訟費用由再審原告負擔。
貳、陳述：
一、本院八十九年度重上字第五００號民事判決已將再審原告所提之上訴駁回，並於
    九十年五月二十二日確定，依上述民事訴訟法之規定，再審之訴應於九十年六月
    二十二日前提起，惟再審原告遲至九十年七月三日始提出，已超過三十日不變期
    間。縱再審原告主張其係於九十年六月七日發現未經斟酌之證物，惟該發現之日
    距離六月二十二日仍有十五日之久，然竟未見再審原告提起再審之訴，遲至七月
    三日始行起訴，是其所主張於九十年六月七日發現未經斟酌之證物自有疑義。且
    再審原告所聲請傳喚之證人林煌恩係與其屬於親屬關係，採信之價值不高，自有
    可能為再審原告作不實之陳述，是本件再審原告顯已逾三十日之不變期間。
二、再審原告一再主張其所提出之轉典契字內「蔡溪印章」與再審被告先祖蔡溪於日
    據時期申請之印鑑證明願、證明願、證明證內「蔡溪印鑑章」完全相符，但經再
    審被告自行影印放大一倍比例後，互相比對其內「蔡溪」字跡，肉眼即可辨識兩
    者確實不符，顯非為同一枚印章所蓋之字跡，現經法務部調查局鑑定得到證明。
    而再審原告竟再無理由的強辯法務部鑑定通知書謬誤草率，實係技窮之故。另其
    稱個人同時持有數枚印章事所常有，與蔡溪有數枚不同印章亦不足為奇。惟再審
    被告已否認轉典契字內「蔡溪印章」之真正，是再審原告既未舉證以實其說，其
    所主張種種諸事證自不足採，則再審原告所提未經斟酌之證物（即轉典契字），
    縱經斟酌再審原告仍不能受較有利之裁判，自不得據以再審。
三、臺灣人民於日據後台灣土地登記規則施行時期，有關土地典權欲依法律行為而變
    動，依臺灣土地登記規則第一條及臺灣土地登記規則施行規則第十六條之規定，
    均須登錄於土地臺帳並辦理登記，倘未辦理典權設定登記，自不能徒憑一紙典契
    字或轉典契字，即認已取得土地之典權，再審原告提出之轉典契字內容既發生在
    台灣土地登記規則施行後之明治四十一年十一月所訂立，即應適用臺灣土地登記
    規則之規範，辦理登記，始生轉典之效力。惟本案系爭土地，業經台北縣三重地
    政事務所調查後以八十三年五月十九日八三北縣重地一字第四六六四號、八十三
    年七月十八日八三北縣重地一字第六一二九號函呈上級機關核示，並無日據時期
    登記簿相關資料，且土地臺帳資料亦不齊全（土地臺帳僅登錄李火哮、李士君氏
    名，另無其他資料），顯係日據時期並未辦理登記。是以再審原告所發見未經斟
    酌之轉典契字內容，既未辦理典權設定登記，即不足以發生系爭土地轉典之效力
    ，該轉典契字內容自始即屬未生效力，依民事訴訟法第四百九十六條第一項第十
    三款但書規定，縱經法院斟酌，再審原告仍不能受較有利之裁判，亦不得據以再
    審，其提起本案再審之訴，於法應有不合。
四、再審原告所提未經斟酌之轉典契字內容，雖載有其址隨即交付銀主掌管．．．或
    未有銀取贖依舊聽憑掌管等字，然該轉典契字之立契日為明治四十一年十一月，
    而再審原告之被繼承人林烏係在轉典期限三年屆滿後，始於明治四十四年三月二
    十八日轉居系爭土地住所，其間相距三年有餘，按經驗法則而言，林烏應在轉典
    之初即轉居於系爭土地住所，但其遲至轉典三年後始轉居，且轉典價及轉典年限
    之約定，亦超越原典之權利範圍限制，顯有悖常情，故不能據此率認再審被告之
    祖父蔡溪於轉典契字訂立時有將系爭土地的占有使用權交付再審原告之被繼承人
    林烏之事實而為證明。
五、縱再審原告主張其被承繼人林烏於明治四十一年十一月間取得系爭土地之轉典權
    ，惟此項轉典權自日本民法施行於台灣（民國十二年一月一日起）以後，依大正
    十一年九月十八日第四０七號敕令公布「施行於台灣之法律特例」第六條第四款
    及日本民法第三百六十條規定應改適用日本民法關於不動產質權之規定，而變為
    定有存續期限十年之不動產質權，於十年屆滿（即民國廿二年一月一日起）後，
    因雙方未明示更新契約另訂存續期限，質權關係即消滅，從而此項未經斟酌之轉
    典契字內容在原訴訟程序事實審言詞辯論終結前即已消滅而不存在，至為顯然，
    是再審原告提起之再審之訴顯無再審理由甚明。
六、再審原告等以其被繼承人林烏在日據時期戶籍登記作為其合法在系爭土地上居住
    之依據，然確定判決亦認定戶籍登記理由多端，不當然涉及土地權源問題。且再
    審被告就「依日據時期之戶口規則，凡辦理戶籍遷入登記單獨成立一戶者，應否
    繳付相關書件（須具備那些書件），方可受理登記？「及」能為戶籍登記是否當
    然必有合法居住權源？」等問題函請台北縣蘆洲市戶政事務所釋疑，經該事務所
    函轉台北縣政府，再由台北縣政府轉報內政部核復，結果內政部覆以「無案可稽
    」。是再審原告稱若非權利人（即蔡溪）同意，林烏焉能遷入系爭土地且設籍於
    此及有設籍登記為有合法居住權源之抗辯自無理由。而再審原告又稱若非有轉典
    字據之約定，再審被告之袓父蔡溪又豈會自明治四十一年遷出系爭土地至民國三
    十年死亡止，計三十餘年，從未要求林烏遷移之理？惟，林烏與蔡溪早已過世多
    年，蔡溪當時有否要求林烏遷移？自非再審原告所能得知，其主張蔡溪未要求林
    烏遷移乙事，並不足採信。
七、再審原告於第一審答辯時提出其先祖林烏之日據時期戶口調查簿除戶謄本內記載
    ，林烏係於台灣光復前之昭和十五年（民國二十九年）八月二十一日死亡，且死
    亡時之身分為戶主，依日據時期大正十一年敕令第四０七號第五條、現行民法繼
    承編施行法第一條及內政部八十一年內地字第八一七六五六五號函訂頒繼承登記
    法令補充規定，本案再審原告既主張繼承其先祖林烏占有系爭土地之權利，則其
    應說明該繼承占有權利之法律關係，並提出相關戶籍資料證明之，蓋再審原告等
    並非全然對於林烏遺有之財產均有繼承權。惟再審原告仍無法證明其等繼承之法
    律關係，茲分述如下：
(一)、按台灣光復前有關家產繼承之順序，依內政部八十一年頒布之繼承登記法令補充
    規定第三點規定：「戶主喪失戶主權而開始之財產繼承，其第一順序繼承人為法
    定之推定財產繼承人，且須係男子直系卑親屬，女子直系卑親屬及因別籍異財或
    分家等原因離家之男子直系卑親屬均無繼承權」；另第十七點規定：「子女被人
    收養者，於收養關係尚未終止以前，對本生父母、祖父母、兄弟姊妹之繼承權暫
    行停止」。是林烏死亡時，身為他人養女的己○○對於林烏自無繼承權。此外，
    戊○○、丁○○又如何經由其母己○○（亦尚未過世）之身份關係而繼承林烏之
    權利？
(二)、林進財死亡時之戶籍資料，再審原告並未提出，亦無法證明甲○○有無繼承權？
(三)、另依前述可知，光復前之家產繼承須由第一順序法定之推定繼承人繼承之，無法
    定之推定財產繼承人，則依序遞由指定或選定之財產繼承人繼承之，而究竟林烏
    之財產由何人繼承，再審原告亦未舉證提出，是再審原告所謂其自得繼承林烏權
    利之主張自不足採。
參、證據：提出日據時期祭祀公業及在台灣特殊法律之研究、日據時期祭祀公業及在
    台灣特殊法律之研究、日據時期大正十一年敕令第四０七號文之第六條及日本民
    法第三六０條條文內容、日據時期祭祀公業及在台灣特殊法律之研究、台灣私法
    、三重地政事務所八三北縣重地一字第四六六四號、八三北縣重地一字第六一二
    九號函、土地臺帳、轉典契字內「蔡溪印章」與蔡溪之日據時期印鑑證明願、證
    明願、證明證內「蔡溪印鑑章」放大、土地標示異動示意圖、蔡溪之日據時期戶
    口調查簿抄本、印鑑證明願及證明證影本各乙份、台灣土地登記制度之由來與光
    復初期土地登記之回顧、林烏之日據時期戶口調查簿除戶謄本、書狀、調解通知
    書、調解不成立證明書等影本為證。
    理      由
甲、程序方面：
    按再審之訴，應於三十日內之不變期間內提起。前項期間，自判決確定時起算。
    但再審之理由，知悉在後者，自知悉時起算。民事訴訟法第五百條第一項、第二
    項定有明文。查再審原告提起再審之依據為其於判決敗訴確定後，準備拆屋遷居
    ，於九十年六月七日傍晚十九時許，再審原告乙○○之弟林煌恩於清理時始發見
    再審被告之父蔡溪於明治四十一年十一月間所立之轉典字據，該字據為原確定判
    決未經斟酌之證物，若經法院斟酌，再審原告可受較有利之裁判。經查上開證物
    係再審原告乙○○之胞弟林煌恩於九十年六月七日整理房間物品準備搬遷時在一
    本古書內發現，業經證人林煌恩到庭證述屬實，而再審原告係於九十年七月三日
    提起本件再審之訴，自再審原告於九十年六月七日知悉有再審理由之日起算，未
    逾三十日之不變期間，依民事訴訟法第五百條第二項但書之規定，其提起再審之
    訴仍屬合法，先予敘明。
乙、實體方面：
一、查再審原告提起再審之主要依據為再審被告之祖父蔡溪於明治四十一年十一月間
    ，立有轉典字據，將系爭土地交與再審原告己○○之父林烏（即再審原告丙○○
    、乙○○、甲○○祖父、丁○○、戊○○之外父）掌管，並約定「其址隨即交付
    銀主掌管．．．或未有銀取贖，依舊聽憑掌管，不敢異言生滋事．．．」，再審
    原告係因繼承而取得系爭土地之占有權，並非無權占有系爭土地，而再審被告則
    抗辯上開轉典契字中蔡溪之簽名及蓋章非屬真正，且縱該轉典契字為真正，因未
    依台灣土地登記規則辦理轉典設定登記，不足以發生轉典之效力，該轉典內容亦
    屬無效云云，故本件首應審究者厥為該轉典字據是否為真正。經查再審原告為證
    明其有權占有系爭土地，除提出上開明治四十一年十一月轉典字據外，並提出留
    存地政事務所蓋有蔡溪之印章之明治三十九年六月印鑑證明願（原證三）、明治
    三十九年證明願（原證四），明治三十九年六月證明證等文書，再審被告除否認
    轉典字據非屬真正外，對於其餘三件文書則不加爭執，而上開四文書均蓋有蔡溪
    之圓形印章，外觀雷同，然經本院函請法務部調查局鑑定上開印文是否相同，經
    比對結果，前開轉典字據之印文與其餘三件文書之印文特徵均不符，而其餘三件
    文書之印文彼此比對，其印文特徵均相符，此有法務部調查局九０年陸二字第九
    ００七一七三四號鑑定通知書附卷可稽，可見再審原告嗣後所提出之前開轉典字
    據非屬真正。再審原告雖又主張一般習慣，個人同時持有數枚印章，事所常有，
    縱認法部調查局鑑字通知書有證據證明力，至多亦僅證明轉典字據上之「蔡溪」
    印文不同，並非否認該轉典字據真正，且依系爭轉典字據乃於明治四十一年間所
    簽立之文書，其紙質、文墨均斑剝、泛黃等極為陳舊之外觀觀之，殊無臨訟捏造
    之可能等語。惟查一般人同時擁有數枚印章，事所常有，固係實情，然一人如擁
    有數枚印章，於刻印時通常會要求外觀、字體有所不同，以利區別而避免用印錯
    誤，乃國人使用印章之習慣，且合乎經驗法則，然觀乎該轉典字據內之蔡溪印文
    ，以肉眼視之，無論形式、字體、大小均與其餘三件文書之印文極為雷同，若非
    求助專家，實難以區別，若謂蔡溪同時擁有類此之印章數枚，顯違經驗法則，故
    本院認上開轉典字據非屬真正。
二、綜右所述，再審原告所提出之未經斟酌之證物即轉典字據，既不能證明其為真正
    ，顯不能證明其占有系爭房地為有正當權源，是則再審原告以發見未經斟酌之證
    物而提起再審之訴，自屬無理由，應予駁回。
三、系爭轉典字據，既非真正，則兩造就該轉典字據所生效力所為攻擊防禦方法，本
    院即無庸加以審究，附此敘明。
四、據上論結，本件再審之訴為無理由，依民事訴訟法第五百零二條第二項、第七十
    八條、第八十五條第一項後段、第八十五條第二項，判決如主文。
中      華      民      國    九十      年    十二      月      十九    日
                                  民事第三庭
                                      審判長法  官  張  宗  權
                                            法  官  吳  秀  美
                                            法  官  陳  永  昌
右正本係照原本作成。
如不服本判決，應於收受送達後二十日內向本院提出上訴書狀，其未表明上訴理由者
，應於提出上訴後二十日內向本院補提理由書狀（均須按他造當事人之人數附繕本）
上訴時應提出委任律師或具有律師資格之人之委任狀；委任有律師資格者，另應附具
律師及格證書及釋明委任人與受任人有民事訴訟法第四百六十六條之一第一項但書或
第二項（詳附註）所定關係之釋明文書影本。
中      華      民      國    九十      年    十二      月    二十一    日
                                            書記官  劉  美  垣
附註：
民事訴訟法第四百六十六條之一（第一項、第二項）：
對於第二審判決上訴，上訴人應委任律師為訴訟代理人。但上訴人或其法定代理人具
有律師資格者，不在此限。
上訴人之配偶、三親等內之血親、二親等內之姻親，或上訴人為法人、中央或地方機
關時，其所屬專任人員具有律師資格並經法院認為適當者，亦得為第三審訴訟代理人
。


司法院資訊處製作；財團法人民間司法改革基金會備份。
